【裁判字號】    89,國更,1
【裁判日期】    920530
【裁判案由】    國家賠償
【裁判全文】
臺灣臺北地方法院民事判決  八十九年度國更字第一號
    原      告    龍昶企業股份有限公司
    法定代理人    乙○○
    訴訟代理人    甲○○
    被      告    經濟部智慧財產局
    法定代理人    丙○○
    訴訟代理人    謝天仁律師
    複  代理人    謝樹藝律師
                  陳淑真律師
右當事人間國家賠償事件，本院判決如左：
    主    文
原告之訴及假執行之聲請均駁回。
訴訟費用由原告負擔。
    事    實
一、原告方面：
（一）聲明：
  １、被告應給付原告新台幣（下同）三百萬元及自民國八十八年五月二十六日起至
      清償日止按年利率百分之五計算之利息。
  ２、願供擔保請准宣告假執行。
（二）陳述：
  １、原告於八十年十一月十九日以「微電腦多點式點焊機之控制改良」向當時之經
      濟部中央標準局（現已改制為經濟部智慧財產局）申請新型專利，於八十一年
      核准公告後，獲頒新型第七五六一六號專利證書在案。惟威俐公司負責人詹德
      治及該公司股東詹鵬如、詹漢貴等利用承包原告上開專利開發案工程機會，剽
      竊原告所享有新型專利權之技術內容加以仿製，經原告就訴外人詹德治、詹鵬
      如、詹漢貴等人違反專利法提起自訴，由台灣板橋地方法院審理，就詹德治等
      人是否侵害原告專利部分，法院則委由被告鑑定，依被告於八十二年十一月四
      日以（８２）台專（判）０４０２４字第１３７４９２號鑑定函表示，該案並
      無侵害專利情事，故台灣板橋地方法院遂於八十三年度自字第一號案件中依鑑
      定報告判決詹德治等人違反專利法部分無罪。該案經上訴至台灣高等法院，再
      經被告於八十四年三月二日以（８２）台專（判）０４０２０字第１１００５
      ６號鑑定函向台灣高等法院表示該案之ＰＵＬＳＥ１６０４─Ｓ型樣機與專利
      案整體構成不同，又被告所屬專利審查人員錢利國於八十四年五月十九日庭訊
      時證稱該案樣機與專利整體構成不同，台灣高等法院遂依鑑定報告及審查人員
      錢利國之證言而判決詹德治等人並無侵害原告專利權（台灣高等法院上訴字第
      四三九七號）。而被告於八十六年五月二十七日再以（８６）台專（判）０４
      ０２０字第１２０３７４號函（下稱補充鑑定函），向原告補充說明原鑑定函
      之真意。依補充鑑定函之內容可知，被告自承該樣機係利用原告專利主要技術
      內容所完成之再發明，則依專利法第八十條一項規定，該樣機若未「經主要技
      術內容被利用」之原告同意，其仍屬侵害原告之專利權；且依被告公開發行之
      專利侵害鑑定基準中亦可知，訴外人詹德治等人確已構成侵害專利情事。而此
      補充鑑定函與被告八十四年三月二日所作之鑑定函承辦人均為錢利國，如此足
      證被告所屬審查人員錢利國於八十四年三月二日所為之鑑定內容確有不實，且
      其於庭訊時故意證稱未有構成仿冒事由，以致誤導台灣高等法院作出訴外人詹
      德治等人無罪之判決，使其得脫免對原告應負之民、刑事責任，故被告所屬鑑
      定人員錢利國實有因故意或重大過失不法侵害原告之權利。又依台大慶齡工業
      研究中心於他案中之鑑定報告內容可知，樣機有利用原告專利之ＳＣＲ觸發電
      路印刷電路板工程圖，且樣機與原告專利均係利用同一之「微電腦多點式點焊
      機」主要硬體架構。如此亦見被告所屬鑑定人錢利國顯有不依專利侵害鑑定基
      準之「均等論原則」而為鑑定，而有故意過失。
  ２、此外，依監察院九十年五月二十三日（九十）院台財字第九０二二００三六四
      號糾正案文內容可知，訴外人威俐公司曾就原告專利提起舉發案，而於八十三
      年七月八日由被告審查人員錢利國、林國泰認定原告之專利與舉發人威俐公司
      之著作權技術內容相同，而以舉發人公開揭露在先，原告專利不符新型專利要
      件而撤銷原告「微電腦多點式點焊機之控制改良」專利。然就相同專利案件，
      被告審查人員錢利國卻於八十四年三月二日及八十四年五月十九日分別以鑑定
      內容及證言表示二者不同而未侵害原告專利。被告審查委員錢利國在相近時間
      內作成矛盾之審查鑑定，且其結果均不利於原告，致原告權益嚴重受損。又依
      被告政風室調查結果認定，被告審查委員錢利國有故意為不相同之鑑定以影響
      法官判斷之嫌。綜合以上可知，被告所屬審查委員故意為不實鑑定，而系爭鑑
      定既屬被告履行其所執掌之公務有關職務，自符國家賠償要件，被告雖主張專
      利鑑定於八十三年修法後，已非其法定職務而與公權力行使無涉，且其審查委
      員錢利國難謂就其鑑定有故意或過失可言，惟其抗辯均屬無理。又原告已於八
      十八年五月二十六日向被告提出國家賠償請求協議為被告所拒，故原告依法起
      訴請求被告因其公權力行使上之故意過失對原告負國家賠償之責。原告因被告
      不法侵害原告權利而受有數百億元損失，而原告先就其中三百萬元部分請求。
（三）證據：提出國家賠償請求協議書一份、被告拒絕協議函一份、原告新型第七五
      六一六號專利證書一份、中央標準局八十四年三月二日（８４）台專（判）０
      ４０２０字第１１００５６號鑑定函及八十六年五月二十七日（８６）台專（
      判）０４０２０字第１２０３７４號補充鑑定函各一份、中央標準局專利審查
      基準一份（以上均影本）及監察院第二三一八期公報一份為證。
二、被告方面：
（一）聲明：如主文所示。
（二）陳述：八十三年一月二十六日專利法修正後，專利訴訟諮詢已非屬被告權限，
      故系爭鑑定應與公權力執行無關，自無國家賠償法之適用。又被告於所提供之
      鑑定函中有附載表示鑑定僅供參考性質，法院如何認定乃法院職權，此更可證
      系爭鑑定與公權力行使無關。又原告主張依監察院意見可知被告有不實鑑定，
      然監察院未有進行嚴格調查，故其糾正尚難證明被告有不實鑑定行為。此外，
      被告所鑑定之案件係屬刑事案件，原告對違反專利法者之民事權利是否因而消
      失或受有損害尚待認定，且原告亦未證明其請求之損害何在及計算損害之證據
      ，故原告主張顯無理由。
（三）證據：提出八十二年十一月四日（８２）台專判４０２４字第１３７４９２號
      函、八十四年三月二日（８４）台專判字第４０２０字第１１００５６號函、
      八十六年五月二十七日（８６）台專利判字第４０２０字第１２０３７４號函
      之檔案全卷資料各一份（內均含擬辦稿、批示稿、核准發文稿等關係文書，且
      均為影本）為證。
    理    由
一、被告法定代理人原為陳明邦，嗣改為蔡鍊生，業經被告訴訟代理人具狀陳明承受
    訴訟，並經合法送達原告，該承受訴訟程序已合於民事訴訟法第一百七十六條之
    規定，而應予准許，茲先敘明。
二、原告起訴主張：原告於八十年十一月十九日以「微電腦多點式點焊機之控制改良
    」向當時之經濟部中央標準局即被告之前身申請新型專利，於八十一年核准公告
    後，獲頒新型第七五六一六號專利證書在案。惟威俐公司負責人詹德治及該公司
    股東詹鵬如、詹漢貴等利用承包原告上開專利開發案工程機會，剽竊原告所享有
    新型專利權之技術內容加以仿製，經原告就訴外人詹德治、詹鵬如、詹漢貴等人
    違反專利法提起自訴，惟原告所提之自訴案因被告於八十二年十一月四日以（８
    ２）台專（判）０４０２４字第１３７４９２號鑑定函、八十四年三月二日以（
    ８２）台專（判）０４０２０字第１１００５６號鑑定函及因被告所屬專利審查
    人員錢利國於八十四年五月十九日庭訊時證稱該案樣機與專利整體構成不同，法
    院因而判決訴外人詹德治、詹鵬如、詹漢貴無罪，惟被告前開鑑定函與被告於八
    十六年五月二十七日（８６）台專（判）０４０２０字第１２０３７４號函明顯
    矛盾，此即足證被告所屬審查人員錢利國於八十四年三月二日所為之鑑定內容確
    有不實，被告所屬鑑定人員錢利國實有因故意或重大過失不法侵害原告之權利。
    又依台大慶齡工業研究中心於他案中之鑑定報告內容亦可知，被告所屬鑑定人錢
    利國顯有不依專利侵害鑑定基準之「均等論原則」為鑑定，而有故意過失。另依
    監察院九十年五月二十三日（九十）院台財字第九０二二００三六四號糾正案文
    內容可知，被告審查委員錢利國在相近時間內作成矛盾之審查鑑定，且其結果均
    不利於原告，致原告權益嚴重受損。又依被告政風室調查結果認定，被告審查委
    員錢利國有故意為不相同之鑑定以影響法官判斷之嫌。綜合以上可知，被告所屬
    審查委員故意為不實鑑定，而系爭鑑定既屬被告履行其所執掌之公務有關職務，
    自符國家賠償要件。另原告因被告不法侵害原告權利而受有數百億元損失，而原
    告先就其中三百萬元部分請求各情，被告則以：被告於所提供之鑑定函中有附載
    表示鑑定僅供參考性質，因法院如何認定乃法院職權，故系爭鑑定與公權力執行
    無關，並無國家賠償法之適用。又監察院未有進行嚴格調查，故其糾正尚難證明
    被告有不實鑑定行為。此外，被告所鑑定之案件係屬刑事案件，原告對違反專利
    法者之民事權利是否因而消失或受有損害尚待認定，且原告又未證明其請求之損
    害何在及計算損害之證據，故原告主張顯無理由各語，資為抗辯。
三、經查：原告主張其曾獲頒新型第七五六一六號專利證書，被告曾於八十二年十一
    月四日出具（８２）台專（判）０４０２４字第１３７４９２號函、於八十四年
    三月二日出具（８２）台專（判）０４０２０字第１１００５６號函、於八十六
    年五月二十七日出具（８６）台專（判）０４０２０字第１２０３７４號函（以
    下稱系爭函文）及被告所屬專利審查人員錢利國於八十四年五月十九日曾於另案
    （台灣高等法院上訴字第四三九七號違反專利法案件）出庭作證等情，業據原告
    提出上開函文影本各一份在卷可資佐證，且為被告所不爭執，應堪信為真實。經
    依民事訴訟法第二百七十一條之一準用同法第二百七十條之一第一項第三款之規
    定，整理並協議簡化本件之爭點為：被告出具系爭函文之行為及被告職員錢利國
    出庭作證之行為是否屬行使公權力之行為？茲析述如下：
（一）按「公務員執行職務行使公權力時，因故意或過失不法侵害人民自由或權利者
      ，國家應負損害賠償責任。」，國家賠償法第二條第二項前段定有明文，惟該
      條規定中所謂行使公權力之行為，係指公務機關居於國家機關之地位，所為之
      公法上行為而言，至於該行為性質上是否具有侵益性或授益性，則不在所問。
      福利行政中亦包括許多非權力作用，基於擴大保障人民權益之立場，亦應包含
      於公權力之概念內。至於執行職務並非必然造成行使公權力之結果，此外，受
      託之團體或個人，本於自己權利行使活動亦有非行使公權力者，例如醫生受法
      院選任為鑑定人，並行使公權力之行為，鑑定時有技術錯誤發生損害，非國家
      賠償之問題（李震山著「行政法導論」第五０六頁至第五０七頁參照）。另所
      謂之公權力行為，除國家統治權作用中具有命令、強制效力之高權行政行外，
      縱依德國學者Ｏ. Ｍａｙｅｒ之見解，亦僅包括具有優越形式之國家行為，如
      ：公法上之損失補償、公法上相鄰關係、以及公法上不當得利（翁岳生等著「
      行政法」第一一三一頁參照）。又依德國學者Ｗ. Ｊｅｌｌｉｎｅｋ之見解，
      「單純之高權行政」雖亦得認為屬行使公權力之行為，惟該「單純之高權行政
      」亦僅係指單方的、有拘束力的、規律的強制之一切公法行為而言，例如：行
      政契約、營造物之設置或管理、社會福利行政、社會保險、勞動行政、建築物
      與技術之規制、道路指標或公園綠地之設置等（翁岳生等著「行政法」第一一
      三二頁參照）。準此，人民因行政機關所為之行為受有損害而得依國家賠償法
      第二條第二項前段主張國家賠償者，應僅限於行政機關所為之行為具有優越形
      式且該行為屬單方的、有拘束力的、規律的強制性者，亦即，若行政機關所為
      之行為僅屬行政意見之表示（如行政院衛生署鑑於ＳＡＲＳ防治之需要，製作
      宣傳手冊建議民眾儘量避免出入人多之公共場所），因該行為不具有優越形式
      且非屬單方的、有拘束力的、規律的強制性者，人民即不得以其行動自由受損
      ，百貨公司亦不得以其業績受影響而請求國家賠償（即無法適用國家賠償法第
      二條第二項前段之規定），應先敘明。
（二）本件被告出具系爭函文之行為，非屬行使公權力之行為：
  １、查：被告出具系爭函文，雖該函文之內容經法院審理之結果足以影響原告本件
      新型第七五六一六號專利權，惟系爭函文，不過係被告所為之專業意見表示，
      自證據法之觀點而言，被告所出具之系爭函文與一般民間學術單位所為之鑑定
      意見相同，僅具有相等之證據能力與證據力，被告所出具之系爭函文，並不具
      備任何之優越形式，至於法院如何判斷，本係法院本自由心證所得行使自由裁
      量權之範圍，縱法院判決之結果實際受到系爭函文之拘束，亦係法院自由心證
      行使自由裁量權之效果，非可倒果為因，認被告出具之系爭函文具有優越形式
      ，並認被告出具系爭函文之行為屬行使公權力之行為。至被告出具系爭函文之
      行為，雖屬專利法修正前之被告法定職掌事項，惟行政機關依法定職掌所為之
      行為非必然全屬行使公權力之行為（如前述行政意見表示），判斷行政機關之
      行為是否屬行使公權力之行為，仍應依本院上述揭示之優越形式性、單方有拘
      束力及規律強制性標準判斷，原告自不得僅以被告出具系爭函文屬其法定職掌
      ，即認被告出具系爭函文之行為屬行使公權力之行為。
  ２、原告另以被告出具系爭函文之內容自相矛盾，且被告出具系爭函文不當業遭監
      察院糾正及依被告政風室之調查顯示，被告職員錢利國擬前述不當函文有故意
      為不相同鑑定之嫌云云，惟查：原告前開舉證，均係在於證明被告出具系爭函
      文有無故意、過失，因被告出具系爭函文非屬行使公權力行為既如前１所述，
      則縱被告涉有故意、過失，亦因被告出具系爭函文之行為非屬行使公權力之行
      為，而無法適用國家賠償法第二條第二項前段之規定，同意原告本件國家賠償
      之請求。
（二）被告職員錢利國出庭作證之行為亦非屬行使公權力之行為：
  １、查：被告之職員錢利國固曾於於八十四年五月十九日於台灣高等法院上訴字第
      四三九七號違反專利法案件出庭作證並為不利原告之證言，惟查：就錢利國出
      庭作證之行為，不過係錢利國本於證人之地位就原告所有之本件新型第七五六
      一六號專利權表示之意見，其所為之證言，因僅屬一般證人之證言不具何優越
      形式，且無拘束法院之拘束力及無強制法院一定須採取其證言為判決基礎之強
      制力，則錢利國前述證言非屬行使公權力之行為，亦足堪認定。
  ２、原告雖另以錢利國主導之系爭函文與前述證言，違反其應遵守之專利侵害鑑定
      基準，及依台大慶齡工業研究中心之鑑定報告可證錢利國確有故意或重大過失
      云云，惟查：原告前開舉證，均係在於證明錢利國有無故意、過失，因錢利國
      出庭作證僅屬個人意見之表示非屬行使公權力行為既如前１所述，則縱錢利國
      涉有故意、過失，亦因錢利國出庭作證之行為非屬行使公權力之行為，而無法
      適用國家賠償法第二條第二項前段之規定。
四、綜上所述，因被告出具系爭函文及被告職員錢利國出庭作證之行為均非屬行使公
    權力之行為，與國家賠償法第二條第二項前段規定之要件不符，則原告依上述規
    定，請求被告賠償三百萬元及自八十八年五月二十六日起至清償日止，按年利率
    百分之五計算之利息，為無理由，應予駁回。又原告本件之訴既經駁回，則其假
    執行之聲請即失所依附，應併予駁回。
五、因本案事證已臻明確，兩造其餘主張陳述及所提之證據，均毋庸再予審酌，附此
    敘明。
六、據上論結：本件原告之訴為無理由，依民事訴訟法第七十八條，判決如主文。
中      華      民      國    九十二    年      五      月    三十      日
                                  民事第六庭法      官  詹駿鴻
右為正本係照原本作成
如對本判決上訴，須於判決送達後廿日內向本院提出上訴狀
中      華      民      國    九十二    年      六      月    二        日
                                            法院書記官  官碧玲


司法院資訊處製作；財團法人民間司法改革基金會備份。
